臺灣板橋地方法院刑事判決　　　　　　　　　　　　　　　九十年度自更字第六號
　　自　訴　人　丁○○
　　　　　　　　乙○○
　　共　　　同
　　代　理　人　張政祥律師
　　　　　　　　林佩儀律師
　　被　　　告　丙○○
右列被告因詐欺等案件，經自訴人提起自訴（八十九年度自字第三九號），自訴人不
服本院於中華民國九十年二月二十七日第一審裁定，提起抗告，經臺灣高等法院撤銷
發回更審（九十年度抗字第二一六號），本院判決如左：
    主  文
丙○○無罪。
乙○○自訴丙○○部分，自訴不受理。
    理  由
一、自訴意旨略以：被告丙○○為自訴人等派往大陸地區經營上海臺瀛漁家莊餐飲有
    限公司（下稱漁家莊公司）之總經理，民國（下同）八十七年二月間被告返臺向
    自訴人等佯稱：大陸方面上海華東機械實業有限公司（下稱中方）已同意投資漁
    家莊公司人民幣五十萬元，條件係將該公司股權百分之二十移轉予中方，中方並
    已先行注資人民幣十萬元整，惟漁家莊公司目前欠缺資金以維持公司正常運作，
    亟須人民幣二十萬元周轉以度短期之困難，自訴人丁○○可先挹注人民幣二十萬
    元以利營運，俟中方五十萬人民幣全部注資完畢後，該二十萬元將被列為優先清
    償事項，屆時自訴人等若不欲再經營漁家莊，亦可將股份轉賣予中方或由被告買
    下。自訴人丁○○不疑有他，將人民幣二十萬元匯往大陸地區交與被告收受。惟
    被告竟未用於漁家莊公司經營，該筆款項亦不知去向。嗣漁家莊公司於八十七年
    九月間倒閉，自訴人等向中方查證，方知所謂投資五十萬元一事純屬子虛，被告
    以漁家莊名義向中方借款人民幣十萬元，復違反漁家莊公司章程規定，盜蓋漁家
    莊公司印鑑於借據上，將該人民幣十萬元占為己有，掏空公司，因此，認被告向
    自訴人丁○○借款人民幣二十萬元及向中方借款十萬元人民幣，涉犯刑法第三百
    三十九條第一項詐欺取財罪；又被告違反公司章程盜蓋公司印鑑章於借條，向中
    方借款，涉犯刑法第三百四十二條背信罪及第二百十七條盜用印章罪云云。
（一）、自訴人丁○○自訴被告丙○○無罪部分：
    １、按犯罪事實應依證據認定之，無證據不得推定其犯罪事實；又不能證明被告
        犯罪者，應諭知無罪之判決；刑事訴訟法第一百五十四條、第三百零一條第
        一項分別定有明文。又犯罪事實之認定，應憑真實之證據，倘證據是否真實
        尚欠明確，自難以擬制推測之方法，為其判斷之基礎；而認定犯罪事實之證
        據係指足以認定被告確有犯罪行為之積極證據而言，該項證據自須適合於被
        告犯罪事實之認定，始得採為斷罪資料，最高法院五十三年著有臺上字第六
        五六號、二十九年上字第三一０五號判例。且刑事訴訟上證明之資料，無論
        其為直接或間接證據，均須達於通常一般之人均不致有所懷疑，而得確信其
        為真實之程度，始得據為有罪之認定，若其關於被告是否犯罪之證明未能達
        此程度，而有合理懷疑之存在，致使無從形成有罪之確信，根據「罪證有疑
        ，利於被告」之證據法則，即不得遽為不利被告之認定，亦有最高法院七十
        六年度臺上字第四九八六號判例可稽。其以情況證據（即間接證據）斷罪時
        ，尤須基於該證據在直接關係上所可證明之他項情況事實，本乎推理作用足
        以確證被告有罪，方為合法，不得徒憑主觀上之推想，將一般經驗上有利被
        告之其他合理情況逕予排除，此觀諸最高法院三十二年上字第六十七號判例
        意旨亦甚彰明。且告訴人之告訴，係以使被告受刑事訴追為目的，是其陳述
        是否與事實相符，仍應調查其他證據以資審認，最高法院五十二年臺上字第
        一三○○號判例明揭此旨。自訴人與告訴人就使被告受刑事訴追處罰之目的
        相同，亦應適用同一法理。
    ２、就被告向自訴人丁○○借款人民幣二十萬元涉嫌詐欺部分：
    （１）、訊據被告固坦承於八十七年二、三月間返臺向自訴人丁○○借款人民幣
            二十萬元，且已取得款項，惟堅決否認有何詐欺犯行，辯稱：因當時公
            司周轉不靈，股東不願再增資，故由自訴人丁○○以個人名義借與漁家
            莊公司人民幣二十萬元，借得款項全數挹注入公司經營用罄，渠向自訴
            人丁○○借款，與中方投資無關（原審第三十六頁八十九年四月七日訊
            問筆錄、第八十頁八十九年六月二十日訊問筆錄、本院九十年八月七日
            訊問筆錄）。是被告否認曾佯稱中方投資人民幣五十萬元，而誘使自訴
            人丁○○借款人民幣二十萬。
    （２）、次查，自訴人乙○○代理簽署之協議書中，固提及「．．．中方以ＲＭ
            Ｂ五十萬元注資，占上海臺瀛漁家庄餐飲有限公司百分之二十，有關注
            資程序、董事會紀錄，由乙方（即被告）安排，經甲方（即乙○○代理
            之彩虹小組）確認後實施」、「甲方之關係人丁○○先生願籌資ＲＭＢ
            二十萬元，貸予上海臺瀛漁家庄餐飲有限公司，做為營運周轉之用，未
            來公司頂讓或結束清算後，優先償還」，此觀諸該協議書第一條、第二
            條之規定即明。並未以中方注資人民幣五十萬元作為自訴人丁○○借款
            人民幣二十萬之前提。
    （３）、又查，自訴人丁○○自承：「是在虧損中」、「．．．就我所知沒有賺
            ，都是虧損，．．．」（詳參原審第八十二頁八十九年六月二十日訊問
            筆錄、第一百二十七頁九十年二月十三日訊問筆錄）；且被告亦提出開
            辦費用表、利潤表、預算與開銷比較表共九張，證明漁家莊公司經營狀
            況為虧損。是被告辯稱因公司周轉不靈而借款，借款用於公司經營等語
            ，應屬可採。而自訴人雖認上開表件並無相關支出憑證可證為真實，且
            認被告掏空漁家莊公司，然卻無法提出積極證據以實其說；況以被告本
            無自證無罪之義務，自訴人丁○○空言臆測被告私下挪用公司借款，尚
            屬無據。
    （４）、再查，自訴人丁○○雖提出中方代表甲○○出具之「關於我公司投資漁
            家莊之說明」書件，表明被告曾告以：完成收購小股東股權之動作，具
            有公司完全主導權，並邀中方投資，中方決定先還款後投資原則，未予
            同意，且被告在自訴人乙○○抵達上海洽談前，請伊避免與自訴人吳盈
            忠見面等語，此有上揭書件影本一件可佐。惟以我國刑事訴訟法制度採
            直接審理及言詞辯論主義，故證人、被害人、告訴人必須親自到庭以言
            詞陳述，不得以書面代到庭之陳述，若法院無法直接證人以確認證言之
            信憑性，除有特別規定外，應無證據能力，最高法院八十三年度臺上二
            二一八號、八十六年度臺上字第三四四六號判決明揭此旨。因此，在自
            訴人丁○○供明證人甲○○無法到庭證言之情形，本院無從對證人王中
            偉進行直接審理及言詞辯論，確認其證言之可信度，自不得執此不具證
            據能力之說明書件影本，作為認定被告有詐欺自訴人丁○○借款人民幣
            二十萬元之證據。
    （５）、末查，自訴人丁○○提出被告傳真與自訴人乙○○文件，證明與中方洽
            談股款事宜。惟上揭傳真均為影本，不能證明確為被告所發；縱前開傳
            真之內容為真，對照被告與自訴乙○○均供認內容屬實之現今權利義務
            條款及股權轉讓協議書影本各一件以觀，顯見自訴人等均知悉中方投資
            一事，尚未定案，猶在洽商階段。故自訴人以中方投資作為借款之前提
            要件之說，應與事實有悖。
３、就被告盜用公司印章向中方借款部分：
    （１）、訊據被告雖坦承向中方借款人民幣十萬元，惟否認有何詐欺中方、背信
            公司或盜用印章之犯行，辯稱：向中方借款人民幣十萬元，係以個人名
            義借款，非以漁家莊公司名義舉債，且借款委請公司人員提交還清；渠
            未曾盜用公司印章向中方借款，亦未曾見過自訴人等提出蓋有類似漁家
            庄公司印章之借條等語（詳參原審第三十七頁八十九年四月七日訊問筆
            錄、本院九十年八月七日訊問筆錄、九十一年五月十五日審判筆錄）。
    （２）、經查，被告向中方借款十萬元人民幣，且已清償部分，此有被告提出上
            海市企業單位統一收據（面額各為三萬元）影本二件可佐；自訴人鄒牧
            辰未否認上開收據之真正，足信上揭收據確可作為被告還款之證明。雖
            上揭收據上記有「交款單位：上海漁家庄」或「交款單位：上海漁家庄
            餐飲有限公司」之字樣，惟上開收據上並無被告簽收註記，堪信被告辯
            稱：非渠親自交還借款等語為真。而被告之受託人或中方處理收款員工
            ，未必知悉債務人為公司或被告個人，故不得執此遽認自訴人丁○○指
            訴為可採。至自訴人丁○○雖提出中方甲○○發文與漁家莊公司董事長
            劉啟志（大陸地區人民）之函文影本，表明被告曾向中方借款人民幣十
            萬元一事，已還款人民幣六萬五千元，尚餘人民幣三萬五千元未清償一
            事，此有該函文影本、上海市企業單位統一收據影本（面額五千元）及
            被告名義之借條影本各一件可考。然自訴人丁○○提出前揭函文及收據
            影本，為被告否認其真正，而自訴人丁○○復無法提出函文、收據及借
            條原件供本院調查其真實，徒以未經兩岸公證單位驗證之影本為佐，則
            其遭偽造、變造之可能性極可高，尚難作為不利於被告之證據。
    ４、此外，復查無其他積極證據足證被告有何自訴人丁○○自訴之詐欺、盜用印
        章及背信犯行，既不能證明被告犯罪，自應為其無罪之諭知。
（二）、自訴人乙○○自訴被告丙○○不受理部分：
    １、按犯罪之被害人得提起自訴，而所謂「犯罪之被害人」，係指犯罪而直接被
        害者而言，即其法益他人之犯罪而直接受侵害而言，故凡財產法益被侵害時
        ，其財產之所有權固為直接被害人，對於該財產有事實上管領力之人，因他
        人犯罪行為而其管領權受有侵害者，亦不失為直接被害人；且被害人是否直
        接，須以犯罪行為與受侵害之法益有無直接關係為斷。依法組織之公司被人
        侵害者，雖股東之利益亦受影響，但直接受損害者究為公司，當以公司為直
        接被害人，最高法院二十五年上字第一三○五號、三十二年非字第六八號、
        四十二年臺非字第十八號判例明揭旨。而不得提起自訴而提起者，應諭知不
        受理判決，刑事訴訟法第三百三十四條定有明文。
    ２、經查，被告自承：「有向丁○○借人民幣二十萬元。因為當時公司周轉不靈
        。當時股東不願意再增資，所以丁○○以個人名義借給公司人民幣二十萬元
        ，後來借完錢後，乙○○代表丁○○到大陸與我簽協議書」、「．．．我當
        時借款二十萬人民幣是向丁○○借的，八十七年三月十七日我在上海簽了借
        條之後，乙○○他請臺灣公司的人匯款到大陸上海的地下匯款公司，我再過
        去拿二十萬人民幣，．．．」（詳參原審第三十六頁八十九年四月七日訊問
        筆錄、本院九十年八月七日訊問筆錄）；核與自訴代理人張致祥於本院調查
        時供稱：「借款二十萬人民幣的當事人，一方是被告，另一方是丁○○，乙○○有資這二十萬人民幣借款的人，．．．」等語相符（詳參本院九十年九
        月四日訊問筆錄）；並有借條一件在卷可稽。故被告借款人民幣二十萬元之
        對象為自訴人丁○○，自訴人乙○○亦未管領該人民幣二十萬元現金；縱使
        自訴人乙○○事實為部分出資，僅屬其與自訴人丁○○內部資金往來關係，
        不得認其為此部分詐欺罪之直接被害人。
    ３、又查，自訴人乙○○自訴被告盜用漁家莊公司印章，以漁家莊公司名義向中
        方借款人民幣十萬元部分。就詐騙中方借款人民幣十萬元而言，受詐欺而交
        付財者為中方，與自訴人乙○○無涉，自訴人乙○○非直接被害人；而盜用
        漁家莊印章而對外舉債涉嫌背信罪行，其直接被害人為漁家莊公司，自訴人
        乙○○縱為該公司股東，其利益固受公司舉債之影響，仍非直接被害人。
    ４、綜上所述，自訴人乙○○既非自訴事實之直接被害人，不得提出自訴，揆諸
        前揭說明，應就此部分，諭知不受理判決。
據上論斷，應依刑事訴訟法第三百四十三條、第三百零一條第一項、第三百三十四條
，判決如主文。
中　　華　　民　　國　　　九十一　　　年　　　五　　　月　　二十九　　日
                                      臺灣板橋地方法院刑事第二庭
                                          法　官   高　　玉　　舜
右正本證明與原本無異。
如不服本判決，應於判決送達後十日內，向本院提出上訴狀。
                                          書記官   田　　世　　杰
中　　華　　民　　國　　　九十一　　　年　　　五　　　月　　三十　　　日
